【裁判字號】    97,上易,2532
【裁判日期】    980204
【裁判案由】    詐欺
【裁判全文】
臺灣高等法院刑事判決                97年度上易字第2532號
上  訴  人
即  被  告  乙○○
選任辯護人  許坤立律師
            郭香吟律師
上列上訴人因詐欺案件，不服臺灣臺北地方法院97年度易字第17
4 號，中華民國97年8月5日第一審判決（起訴案號：臺灣臺北地
方法院檢察署96年度偵續字第212號）， 提起上訴，本院判決如
下：
    主  文
上訴駁回。
    事  實
一、緣財團法人大順綜合醫院（下稱大順醫院）於民國90年6 月
    28日辦理歇業在案，而乙○○明知曾珮榕（另由原審為免訴
    之諭知）資力不佳，實無法投入資金，仍於91年8月6日與曾
    珮榕簽訂「財團法人大順教學醫院投資協議書」，約定由曾
    珮榕投資新臺幣（下同）3 千萬元，以辦理復業。乙○○、
    曾珮榕均明知大順醫院歇業中，根本不具有南部地區醫院與
    診所之聯繫或行銷通路，更積欠台灣中小企業銀行等銀行債
    務，且大順醫院僅建物整修費用即高達2 千餘萬元，還須花
    費鉅資購入醫療設備等，且乙○○並不具有醫師資格等情，
    竟乘仁山生化科技企業股份有限公司（下稱仁山公司）負責
    人甲○○（原名林旻麗）急欲為仁山公司保健食品舒慮安膠
    囊及G-2 膠囊等產品尋求銷售通路之機會，基於意圖為自己
    不法所有概括犯意聯絡，先後：
  (一)於91年10月初某日，推由曾珮榕利用不知情拜佩嵐邀約甲○
    ○會面，甲○○即偕同仁山公司技術長葉枚耕，共同前往設
    於臺北市大安區○○○路○ 段201 號之遠東國際大飯店6 樓
    之咖啡廳，與乙○○、曾珮榕共同洽談仁山公司之上開產品
    如何行銷，席間先由乙○○提出「乙○○醫師簡歷」以取信
    甲○○，曾珮榕再向甲○○佯稱：渠等已共同取得大順醫院
    之經營權，雖然大順醫院要被法院拍賣，然只須向甲○○借
    得5 、6 百萬元，請各科別之醫師至大順醫院任職後，即可
    復業，大順醫院得為仁山公司銷售產品，又大順醫院為區域
    性教學醫院，因健保制度已經改變，高屏地區的小醫院必須
    透過大順醫院整合去請領健保費，且乙○○與南部醫師的關
    係良好，若大順醫院可繼續經營，即可將仁山公司的產品舖
    貨下去等語，乙○○則在一旁以相同言語附合。乙○○、曾
    珮榕並就大順醫院若須復業，尚須支付鉅額整修、器材費用
    等，並還須與債權銀行達成協商等情，均刻意隱匿不談，致
    甲○○誤信曾珮榕與乙○○確有能力為仁山公司行銷產品。
    其後於91年10月30日，復推由曾珮榕向甲○○訂購舒慮安膠
    囊，共值3 千萬元，並佯稱於大順醫院復業之後，即可大量
    銷售，於同日並交付世華聯合商業銀行板橋分行CN0000000
    號、CN0000000 號及CN0000000 號、發票人為伸禾企業有限
    公司（支票戶名為伸山和企業有限公司），票載發票日各為
    91年12月31日、92年1 月16日、92年1 月31日，票面金額均
    為2 百萬元，共計6 百萬元，且由乙○○、曾珮榕背書之支
    票3 紙，在台北市○○街24號3 樓曾珮榕經營之歐盟全方位
    診所內，由拜珮嵐轉交予甲○○收執以為買賣契約之訂金，
    然甲○○隨即發現該3 紙支票並未經大順醫院背書，即要求
    拜珮嵐再交予曾珮榕，曾珮榕即在全方位歐盟診所內，將該
    3 紙支票交予保管大順醫院印章之乙○○，由乙○○在該3
    紙支票背面蓋用大順醫院印章背書以取信甲○○，嗣於同日
    下午1 時許，復推由曾珮榕向拜珮嵐佯稱該日急需3 百萬元
    之費用以支應聘任醫師之薪資，甲○○認為乙○○、曾珮榕
    既已購貨，且交付3 紙支票作為訂金，且有乙○○「醫師」
    背書擔保，遂陷於錯誤，相信大順醫院隨即可復業進行銷售
    ，即於同日某時許，以拜珮嵐名義匯款40萬元至乙○○設於
    台灣銀行000000000000號帳戶內，於翌（31）日復以拜珮嵐
    名義分別在台北富邦銀行及中國農民銀行內，匯款30萬元、
    30萬元至乙○○前開帳戶，隨後再將現金2 百萬元攜至上開
    歐盟全方位診所，當面交付曾珮蓉受訖，並開具收據1 紙為
    憑，允諾大順醫院將訂貨3千萬元，並另於91年11月4日交付
    2千4百萬元之貨款支票，乙○○乃與曾珮榕共同向甲○○詐
    得300萬元。
  (二)乙○○、曾珮榕復承前概括犯意之聯絡，推由曾珮榕於91年
    11月9 日通知另急需1 百萬元，以支應聘任醫師之薪資，曾
    珮榕並當場交付發票人為張錦碧，票載發票日各為92年2 月
    15日、92年3 月15日，面額各40萬元、60萬元，由曾珮榕經
    營之康原養生有限公司、歐盟全方位診所背書，合計1 百萬
    元支票2 紙供擔保，以取信甲○○，甲○○遂陷於錯誤，乃
    再交付現金1 百萬元予曾珮榕，再由曾珮榕轉交予乙○○。
  (三)於同年11月中旬某日時許，乙○○、曾珮榕又承前概括犯意
    之聯絡，推由曾珮榕仍以前詞施詐，並且再交付發票人為伸
    禾企業有限公司（支票戶名為申山和企業有限公司），票載
    發票日92年2 月28日、92年3 月20日，面額分別為65萬元、
    35萬元，亦由曾珮榕經營之康原養生有限公司、歐盟全方位
    診所背書，合計1 百萬元支票2 紙供擔保，以取信甲○○，
    致甲○○陷於錯誤，再交付現金1 百萬元予曾珮榕，並再轉
    交予乙○○。
二、乙○○、曾珮榕合計詐得甲○○5 百萬元，嗣上開票號為CN
    0000000 號之訂金支票於91年12月31日退票，乙○○、曾珮
    榕為圖安撫甲○○，並於92年1 月上旬某日，安排甲○○、
    拜珮嵐及林文郎等人至屏東大順醫院參觀，並由乙○○在高
    雄漢來飯店對甲○○簡介，乙○○、曾珮榕為圖掩飾，更對
    甲○○佯稱大順醫院再15日即可再行開幕，經林文郎提醒依
    大順醫院之現狀，該醫院不可能於2 週內復業，甲○○始發
    現受騙。復經甲○○一再催討，乙○○、曾珮榕乃相約甲○
    ○、拜珮嵐於92年1 月13日在上開歐盟全方面診所見面，經
    協商後，由曾珮榕簽發發票人為奇威智實業有限公司，票載
    發票日為92年1 月15日至92年2 月5 日，面額合計4 百萬元
    ，並由曾珮榕背書之支票14紙，由乙○○交付予甲○○，乙
    ○○、曾珮榕並稱：此4 百萬元支票加上前揭張錦碧為發票
    人面額合計1百萬元之支票2紙，共計5 百萬元之支票，即用
    以退還甲○○所支付之5 百萬元等語。乙○○並在甲○○要
    求下，當場亦於該14紙支票上背書。然上開支票屆時仍全數
    退票。
三、案經甲○○訴請台北市政府警察局中山分局報請臺灣臺北地
    方法院檢察署檢察官偵查起訴。
    理  由
一、證據能力部分：
  (一)證人即告訴人甲○○（下或逕稱告訴人）、證人葉枚耕、拜
    珮嵐於檢察官偵查中經具結所為之證述，並無特別不可信之
    情形，且證人甲○○、葉枚耕、拜珮嵐於原審審理中亦均已
    到庭具結為證，經被告乙○○及其選任辯護人對之交互詰問
    ，已保障被告於訴訟上之程序權，並補正證人前開偵查中所
    述未經被告對質詰問之瑕疵，自得以之作為其於審判期日所
    為證言之補強。
  (二)本院下列認定事實所引用之其餘文書證據，並無證據證明係
    公務員違背法定程序所取得，且檢察官、被告及其辯護人迄
    至本院審判期日，對本院提示之卷證之證據能力，均未表示
    爭執，僅表示對證據證明力有意見，又依卷內文書證據亦無
    刑事訴訟法第159之4之顯有不可信之情況與不得作為證據之
    情形，依刑事訴訟法第159條至第159條之5 規定，認下列引
    用之證據，均有證據能力，合先說明。
二、訊據被告乙○○矢口否認有詐欺取財之犯行，辯稱：伊對曾
    珮榕與告訴人甲○○間之財務關係並不知情，伊係因曾珮榕
    之邀請，才在遠東國際大飯店6 樓之咖啡廳內與告訴人見面
    ，此係一般的應酬場合，伊並未自稱醫師，也沒有對告訴人
    稱大順醫院得為仁山公司銷售保健食品之通路，亦未向告訴
    人借支款項；伊係與曾珮榕簽訂投資協議書，約定曾珮榕投
    資3 千萬元，由伊擔任大順醫院復業之執行長，然曾珮榕所
    開立之支票陸續退票，且曾珮榕未依約定與大順醫院債權銀
    行達成清償協議，伊亦係曾珮榕詐騙之受害人；伊係因曾珮
    榕之詐稱告訴人需要周轉，請曾珮榕幫忙調現，伊才會在本
    件支票上背書，讓曾珮榕去調錢，伊與曾珮榕並無犯意聯絡
    云云。經查：
  (一)證人即告訴人就其係欲為仁山公司保健食品舒慮安膠囊及G-
    2 膠囊等產品尋求銷售通路之機會，而與被告、曾珮榕相約
    在遠東大飯店咖啡廳見面，被告、曾珮榕向告訴人稱大順醫
    院得為仁山公司銷售產品，且因健保制度已經改變，高屏地
    區的小醫院必須透過大順醫院整合去請領健保費等語，且被
    告自稱係「醫師」以取信告訴人，其後曾珮榕復向告訴人訂
    購舒慮安膠囊，並交付上揭面額共計600萬元之支票3紙，其
    後曾珮榕又先後3 次佯稱急須款項，告訴人因認被告、曾珮
    蓉既已購貨，且交付3 紙支票作為訂金，且有「醫師」身分
    之被告背書擔保，乃先後匯款及支付現金共5百萬元，其中1
    百萬元係以拜珮嵐名義匯款至被告帳戶，且曾珮榕提出上開
    支票作為擔保等事實，業已證述甚詳（見原審卷第48、49、
    51頁）。復據告訴人提出乙○○簡歷1紙、收據1紙、發票人
    為張錦碧之支票2紙、發票人為伸禾企業有限公司之支票2紙
    及退票理由單為證 （分見95年度偵字第2235號卷第68 頁、
    第70頁至第73頁、第75頁） 。
  (二)證人拜珮嵐於偵查中證稱：「……大約91年間的事，當時他
    （即被告乙○○）在遠企（即遠東大飯店）做簡報，是曾珮
    榕邀告訴人、葉枚耕、劉沛勳、我在場，當時我們是在談大
    順醫院『法拍』的事……」；另證稱：「（問：你有無匯款
    給乙○○？）有的」；「（問：金額多少？） 總共100萬元
    」……「（問：匯款原因？）林旻麗（即告訴人）叫我幫她
    匯的，林旻麗說是要『投資大順醫院醫生薪水』」等語（分
    見95年度偵字第27328號卷第113頁、96年度偵續字第212 號
    卷第41至42頁），於原審審理時亦證稱：「（問：就你印象
    所及，被告等人與告訴人就此鋪貨之事，有談到什麼內容？
    ）被告曾珮榕說被告乙○○是南部人，與南部醫生的關係很
    好，如果大順醫院可以經營下去的話，就可以幫告訴人把貨
    鋪下去，做到2千4百到3 千萬元的生意，所以告訴人就很希
    望作成這筆生意。被告曾珮榕還因此開了6 百萬元的訂金支
    票給告訴人……」；「（問：被告乙○○當時《即遠東大飯
    店見面時》是以何身份自我介紹？）曾珮榕介紹他是台南的
    醫生，被告乙○○在場沒有否認」；「……告訴人就拿一些
    現金給曾珮榕，交錢的時候，還是由我開車載告訴人帶現金
    去曾珮榕的辦公室交給她，而且拿了書面的資料，我還在上
    面簽名當見證人，其他的款項，我開車載告訴人到銀行去領
    錢，領完錢又接到曾佩蓉打來給我的電話，說時間來不及，
    叫我直接把錢匯給乙○○，所以我就在路邊到農民銀行去將
    款項匯出去，印象中我匯了好幾十萬，但確實金額不記得，
    我記得匯款不止一次」等語（見原審卷第103至104頁）。此
    外，告訴人以拜珮嵐名義，先後於91年10月30日、31日各匯
    款40萬元、30萬元、30萬元至乙○○設於台灣銀行00000000
    0000號帳戶內，復有匯款單影本2 紙、台灣銀行營業部函送
    之該帳戶交易明細乙紙在卷可稽 （分見95年度偵字第27328
    號卷第152頁、96年度偵續字第212號卷第126頁）。
  (三)證人葉枚耕亦證稱：「（問：你有無於91年11月間和乙○○
    在遠企見過面？）有，是在10月間的事情，是在晚上7、8點
    的時間，在場的人有在庭兩位被告、拜珮嵐、甲○○、我，
    還有一位拜珮嵐的男性友人，當天主要是談到被告2 人要銷
    售仁山生化科技企業股份有限公司的產品的事情，內容是主
    要是想要瞭解被告2 人如何銷售這些產品，仁山生化科技企
    業股份有限公司要如何協助他們銷售。乙○○當時是大順醫
    院的執行長，據被告2 人說他們對於地區的醫生及藥房都具
    有相當的影響力……」等語（見原審卷第53頁）。
  (四)證人即同案被告曾珮榕復證稱：「（問：在遠企碰面的目的
    是為何？）是要跟甲○○調乙○○辦理大順醫院復業要用的
    錢，並且要談銷售舒慮安膠囊的事情。因為大順醫院需要錢
    ，而甲○○要銷售舒慮安膠囊，所以拜珮嵐建議我們可以談
    銷售的事情，同時解決兩邊的問題，甲○○當時還說如果第
    一年可以銷售3 千萬元的舒慮安膠囊，借來辦理復業的錢就
    可以不用還……」等語（見原審卷第150頁） 。
  (五)經核告訴人與證人等所述尚屬大致相符，並無明顯矛盾、齟
    齬或反覆之情，復有上開事證，互核相符，足認證人即告訴
    人所為證述，符合真實，而可採信。被告乙○○辯稱伊並未
    自稱醫師，也沒有對告訴人稱大順醫院得為仁山公司銷售保
    健食品之通路，亦未向告訴人借支款項云云，並不足採。
三、被告之辯護人雖辯護以：證人即告訴人就500 萬元究竟是公
    關費、投資款或借款，前後證述不一，不足採信云云。惟按
    人類之記憶，常隨著時間之逝去而逐漸磨損，記憶之線索常
    會改變，自難期證人能將過往事物之原貌完整呈現。故證人
    之陳述有部分前後不符，或相互間有所歧異時，究竟何者為
    可採，法院仍應本其自由心證，依據經驗法則及論理法則，
    參酌其他補強證據予以綜合判斷，且應就證人之觀察力、記
    憶力及陳述力綜合審酌，以判斷其陳述之真偽，非謂一有不
    符或矛盾，即認其全部均為不可採信。證人即告訴人甲○○
    雖於原審審理時證稱上開款項係借給被告等用以支付醫師幫
    忙行銷保健食品之「公關費用」等語（見原審卷第50頁反面
    、48頁反面）。另證人拜珮嵐於原審審理時亦稱：「（問：
    你與告訴人當日匯款給乙○○，該款項是做何用途？）是公
    關費用，當時曾珮榕說大順醫院需要3 百萬元做為交際、應
    酬的公關費，這些公關費用的支出及金額，在匯款前就已經
    講過，之前在什麼場合講過，我現在忘記了」等語（見原審
    卷第105頁）。 然告訴人及證人對於渠等與被告見面之初，
    被告與曾珮榕即誆稱被告係醫師，已取得大順醫院之經營權
    ，被告與南部醫師的關係良好，若大順醫院可繼續經營，即
    可將仁山公司的產品舖貨下去等語，嗣推由曾珮榕以大順醫
    院需資金為由，向告訴人借得上開500萬元，其中1百萬元係
    以拜珮嵐名義匯款至被告帳戶等重要事項，先後陳述內容則
    無二致，本院認渠等有關上開非主要情節之歧異陳述尚不足
    影響告訴人對被告構成要件犯罪行為指訴之可信度。
四、至被告辯稱伊係與曾珮榕簽訂投資協議書，由伊擔任大順醫
    院執行長，伊亦係曾珮榕詐騙之受害人，且伊係因曾珮榕詐
    稱告訴人需要財務周轉，才會在支票上背書，伊與被告曾珮
    榕並無犯意聯絡云云。然查：
  (一)被告乙○○、曾珮榕於91年8月6日簽訂投資協議書時，曾珮
    榕並無資力，實無法投入資金，且為被告乙○○所知悉等情
    ，業據證人即同案被告曾珮榕於原審審理時具結證稱：「（
    問：妳於91年8月6日與被告乙○○簽立投資協議書，其中妳
    同意投資3千萬元，就此3千萬元是否均要向他人借得？）是
    的，我當時就跟他（即被告乙○○）說我沒有錢，而且我說
    我可以向別人借到1千多萬元，他說需要3千多萬元，但可以
    先拿1千萬開始做」等語（見原審卷第155頁）。又該投資協
    議書原約定，曾珮榕於91年8月15日須提撥1千5 百萬元，同
    年8月30日再提撥1千5 百萬元至被告上揭設於台灣銀行之帳
    戶（見95年度偵字第2235號卷第28至29頁）。然依卷附該帳
    戶之交易明細，迄91年8月底，該帳戶僅有匯入1百萬元之款
    項，迄91年9月底另只有匯入3百萬元之款項（見96年度偵續
    字第212號卷第126頁）。顯見於91年10月初，被告與曾珮榕
    、告訴人相約於遠東大飯店見面時，被告即已知悉曾珮榕並
    無法按該投資協議書之約定投入資金，並可知悉大順醫院之
    復業顯有困難，被告卻仍自稱為醫師，夥同曾珮榕向告訴人
    詐稱僅須借得5、6百萬元，請各科別之醫師至大順醫院任職
    後，大順醫院即可復業云云。是被告與曾珮蓉有共同施用詐
    術使告訴人陷於錯誤，應甚明確，被告辯稱伊亦係曾珮榕詐
    騙之被害人云云，並不足採。
  (二)況告訴人於91年10月30日在「全方位歐盟診所」收受上開面
    額合計6百萬元之3紙訂金支票，其上即有被告之背書（見95
    年度偵字第27328號卷第132至134頁）， 而告訴人下樓後隨
    即發現該3 紙支票並未經大順醫院背書，即要求拜珮嵐再交
    予曾珮榕，告訴人則在樓下等候，其後拜珮嵐將支票交予曾
    珮榕，曾珮榕就將支票拿進辦公室內，再拿出來時，即有大
    順醫院之背書等情，並據證人即告訴人、證人拜珮嵐於原審
    審理時，證述甚明（分見本院97年度易字第174 號卷第49頁
    、第108頁）； 而證人曾珮榕復具結證述該大順醫院之印章
    係被告在保管，上開3 紙訂金支票，係由被告蓋用大順醫院
    印章背書等語（見原審號卷第157頁）。 證人曾珮榕復進而
    證稱上開收據所載之3百萬元，除直接匯予被告之1百萬元外
    ，其餘2百萬元均確有交付予被告，另於91年11月9日、11月
    中旬有因被告表示後續還要款項，而向告訴人借款，並有以
    上揭發票人為張錦碧、伸禾企業有限公司，面額合計2 百萬
    元之支票4 紙向告訴人借款，並將款項交予被告等語（見原
    審卷第155、156頁）。被告本身既在前揭3 紙訂金支票上背
    書，並蓋用大順醫院之印章背書，而使告訴人相信曾珮榕確
    有要購貨，並相信大順醫院隨即可復業進行銷售，進而匯款
    及交付現金共3百萬元，被告復先後於91年11月9日、11月中
    旬某日透過曾珮榕再以急需款項為由，使告訴人陷於錯誤，
    各再交付1百萬元，又此5百萬元之款項均交付予被告，是被
    告與曾珮榕就上開詐欺犯行，有犯意聯絡、行為分擔，應可
    認定。
  (三)另於92年1 月13日，經告訴人一再催討，被告、曾珮榕乃相
    約告訴人、拜珮嵐於92年1 月13日在上開歐盟全方面診所見
    面，經協商後，由曾珮榕簽發發票人為奇威智實業有限公司
    ，票載發票日為92年1月15日至92年2月5日，面額合計4百萬
    元之14紙支票，並由被告、曾珮榕文先後背書，但該14紙支
    票亦退票等情，復據證人即告訴人、證人拜珮嵐於原審審理
    時證述甚詳（見原審卷第50頁、第108、109頁），並有該14
    紙支票影本及退票理由單可佐（詳見95年度偵字第2235號卷
    第74頁、第76頁至第88頁）。又被告雖提出該14紙支票正面
    影本為證，其上載有「若本14張期票兌現時，收票人必需歸
    還世華銀行板橋分行『申山和企業公司』之貳只各面額貳佰
    萬元正。及上海銀行92年1月2日『林文郁』（松南分行）支
    票乙只，面額貳佰萬元正。此證。」等字句外，其下接有「
    茲收到P1至P5影本支票共計新台幣肆佰萬元之面額支票。林
    旻麗，92、元、13」等字句（見原審卷第78頁），但是證人
    即告訴人於原審審理時已證稱上開支票影本上文字除後段92
    年1 月13日簽收之字句外，前段字句於其簽收時並不存在等
    語（見原審卷第50頁反面）。又上開前段字句與後段告訴人
    簽收字句的筆跡，經肉眼核對，亦確不相符，且苟若告訴人
    簽收上開14張支票時，上開支票影本上有記載上開前段文句
    ，已足表明「收票人」同意約定之事項，作為交付支票者收
    執立證之用，則告訴人於前段文句「此證」之下緊接簽名即
    可，何須畫蛇添足，另接著書立受領支票意旨之後段字句。
    足見告訴人否認簽收上開14張支票時，支票影本上有上開前
    段字句之記載，較為可採，上開支票影本之記載，當不能作
    為有利被告乙○○之證據。是被告辯稱伊係因曾珮榕詐稱告
    訴人因財務周轉，需要現金軋票，伊才會在前述面額合計4
    百萬元之14紙支票上背書云云，亦不足採信。
  (四)又同案被告曾珮榕因於91年間與另案被告許春雀、陳國豐基
    於意圖為自己不法所有之犯意聯絡，以投資康原公司、烏來
    鄉上谷清流餐廳、大順醫院及為仁山公司護盤可分得紅利及
    股票為幌，詐騙被害人陳思妤，致陳思妤陷於錯誤答應投資
    而匯款予曾珮榕，曾珮榕此部分所為核犯刑法第339條第1項
    詐欺取財罪，經臺灣花蓮地方法院94年11月18日以94年度訴
    字第123號判決處有期徒刑2年確定（下稱前案），原審因認
    本案檢察官起訴曾珮榕與被告共犯本案（下稱後案），與前
    案間，有修正前刑法第56條連續犯之裁判上一罪，而就曾珮
    榕部分諭知免訴判決（見原判決第18至20頁）。被告雖辯以
    倘若被告是與曾珮榕共同連續以經營大順醫院為幌子詐取告
    訴人甲○○之共犯，則為何被告沒有成為曾珮榕前案之共犯
    云云。惟按刑法上之共同正犯，以行為人有共同犯意之聯絡
    及行為之分擔為成立要件。本件同案被告曾珮榕所為上開前
    案、後案，本質上是行為複數之數犯行，乃因法律上擬制為
    犯罪單數之裁判上一罪，故曾珮榕依其犯罪計劃所需，或情
    勢異同，分別邀約他人、被告乙○○為不同之犯罪行為，並
    無悖論理法則及經驗定則，究不得執被告非曾珮榕前案之共
    犯，而為本件有利於被告之認定。
  (五)綜上，被告於客觀上確有共同詐欺取財之犯行，主觀上亦係
    基於與被告曾珮榕意圖為自己不法所有之犯意聯絡。被告所
    為之上開辯解，均不足採，本件事證明確，被告之犯行堪以
    認定，應依法論科。
五、新舊法比較：
  (一)被告行為後，刑法業於94年2月2日修正公布部分條文，並自
    95年7月1日施行。依修正後刑法第2條第1項規定：「行為後
    法律有變更者，適用行為時之法律。但行為後之法律有利於
    行為人者，適用最有利於行為人之法律。」，此條規定與刑
    法第1 條罪刑法定主義契合，係規範行為後法律變更所生新
    舊法律比較適用之準據，是刑法第2 條本身雖經修正，尚無
    比較新舊法之問題，應一律適用裁判時之現行刑法第2 條，
    以決定適用之刑罰法律，合先敘明。又本次修正涵蓋之範圍
    甚廣，故比較新舊法時，應就罪刑有關之共犯、牽連犯、連
    續犯、有無累犯加重、自首減輕暨其他法定加減原因與加減
    例等一切情形，綜其全部罪刑之結果而為比較，復有最高法
    院95年5月23日95年第8次刑庭會議決議可資參照。經查：
    1.修正後刑法第28條雖將「實施」修正為「實行」。其中「
      實施」一語，涵蓋陰謀、預備、著手及實行之概念在內，
      其範圍較廣；而「實行」則著重於直接從事構成犯罪事實
      之行為，其範圍較狹，是修正後刑法共同正犯之範圍已有
      限縮，共同正犯之範圍既因此而有變動，自屬犯罪後法律
      有變更，而非僅屬純文字修正，經比較結果，以修正後刑
      法有利於被告。
    2.本件被告行為後，刑法第33條第5 款由：「主刑之種類如
      左：……五、罰金：1 元（銀元）以上。」修正為：「主
      刑之種類如下：……五、罰金，新臺幣1,000 元以上，以
      百元計算之」。依修正後刑法第33條第5 款規定，刑法第
      339 條第1 項之罰金刑方面最低應罰新臺幣1,000 元。顯
      較修正前為高，以被告行為時關於罰金刑量刑之規定對其
      較為有利。
    3.修正後刑法已刪除第56條連續犯規定，亦即依現行刑法規
      定，如行為人基於概括犯意為數個基本構成要件相同之犯
      行，除符合集合、接續等包括一罪要件外，應分論併罰；
      修正前，依連續犯規定則係以一罪論，僅得加重其刑二分
      之一，自以修正前規定對被告有利。
  (二)綜合上開新舊法比較之結果，顯然新法並非較有利於被告，
    依前揭刑法第2條第1項規定，本件即應適用行為時法即95年
    7月1日修正生效前之刑法規定。
六、核被告乙○○所為，係犯刑法第339條第1項之詐欺取財罪。
    被告與曾珮榕2 人就上揭犯行間，有犯意之聯絡及行為之分
    擔，均為共同正犯。被告先後多次對告訴人之詐欺取財犯行
    ，皆時間緊接，所犯為犯罪構成要件相同之罪，顯係基於概
    括犯意反覆為之，應論以連續犯一罪，並加重其刑。
七、原審以被告上開犯行罪證明確，適用刑法第2條第1項前段、
    第339條第1項，修正前刑法第28條、第56條，刑法施行法第
    1條之1，並審酌被告正值壯年，竟貪圖金錢而詐騙他人，所
    為造成告訴人之損失非輕，且犯後未坦承犯行，飾詞圖卸，
    但已與告訴人達成和解，告訴人亦具狀撤回告訴，並表示同
    意酌情給予從寬處理等語，有告訴人撤回告訴狀乙份在卷可
    佐，暨被告犯罪之次數、犯罪之動機、目的、手段、生活狀
    況、品行、智識程度等一切情狀，量處有期徒刑1 年。又被
    告之犯罪時間係於96年4月24日之前，且所犯刑法第339條第
    1 項之罪，經宣告未逾有期徒刑1年6月之刑，而無「中華民
    國九十六年罪犯減刑條例」所定不得減刑情形，合於同條例
    第2條第1項第3款規定，爰減其前述宣告刑2分之1 為有期徒
    刑6月。又查被告行為後，刑法第41條第1項易科罰金之折算
    標準規定已於94年2月2日修正公布，並自95年7月1日起施行
    生效，依修正前之刑法第41條第1 項前段規定：「犯最重本
    刑為5年以下有期徒刑以下之刑之罪，而受6個月以下有期徒
    刑或拘役之宣告，因身體、教育、職業、家庭之關係或其他
    正當事由，執行顯有困難者，得以1元以上3元以下折算一日
    ，易科罰金。」，並依修正前罰金罰鍰提高標準條例第2 條
    前段規定（已於95年5月17日配合修正刪除） 提高原定數額
    100倍後，係以銀元300元即新臺幣900元折算1日為其易科罰
    金之折算標準；而修正後之刑法第41條第1項前段規定：「
    犯最重本刑為五年以下有期徒刑以下之刑之罪，而受六個月
    以下有期徒刑或拘役之宣告者，得以新臺幣一千元、二千元
    或三千元折算一日，易科罰金。」，則依修正後之刑法第41
    條第1 項前段規定，係以新台幣1000元、2000元或3000元折
    算1 日為其易科罰金之折算標準，比較結果，修正前之規定
    較有利於行為人，依刑法第2條第1項前段之規定，本件應適
    用修正前之前開規定，爰依中華民國九十六年罪犯減刑條例
    第9條、修正前刑法第41條第1項前段規定及95年5 月17日修
    正前罰金罰鍰提高標準條例第2 條等規定，定其折算標準。
    並認被告下揭部分犯嫌尚屬不能證明，惟公訴人認被告此部
    分犯罪事實與前述論罪科刑部分之事實間，有連續犯裁判上
    一罪之關係，爰不另為無罪之諭知。經核原判決認事用法尚
    無不合，量刑亦稱妥適。被告上訴執前揭辯詞否認犯罪，為
    無理由，應予駁回。
六、不另為無罪諭知部分：
  (一)公訴意旨另略以：被告乙○○與曾珮榕除詐得上開5 百萬元
    外，另見告訴人業已陷於錯誤，而於91年10月30日推由曾珮
    蓉出面，向告訴人訂購舒慮安膠囊50萬粒，共值3 千萬元，
    並交付票據金額合計6百萬元之支票3紙以為訂金，告訴人因
    此陷於錯誤，而交付前開膠囊50萬粒予曾珮榕。因認被告此
    部分亦涉犯刑法第339條第1項之詐欺取財罪嫌云云。
  (二)惟就此舒慮安膠囊部分，告訴人於本件提出告訴之初，即已
    表明告訴人業將貨品取回，並無損害，而不列為告訴內容（
    見94年度他字第3899號卷第4頁）， 且證人即告訴人於原審
    審理時亦證稱此部分貨品有搬回來，貨款部分沒有損失等語
    （見原審號卷第116頁）。 又衡情而論，若被告、曾珮榕若
    有意詐得此批膠囊產品，於告訴人交付之後，當會立即銷贓
    ，豈有再讓告訴人發現受騙後，可再行搬回之理？是故尚不
    能認被告有此部分詐欺取財之犯行，原應為被告無罪之諭知
    ，惟依公訴意旨，此部分犯行，與被告前揭經論罪科刑之部
    分，有連續犯之法律上一罪關係，爰不另為無罪之諭知，併
    此敘明。
據上論斷，應依刑事訴訟法第368 條，判決如主文。
本案經檢察官呂光華到庭執行職務。
中    華    民    國    98    年    2     月    4     日
                  刑事第九庭審判長法  官  陳貽男
                                  法  官  許宗和
                                  法  官  何信慶
以上正本證明與原本無異。
不得上訴。
                                  書記官  王泰元
中    華    民    國    98    年    2     月    11    日


司法院資訊處製作；財團法人民間司法改革基金會備份。
